【裁判字號】    99,消債抗,3
【裁判日期】    990204
【裁判案由】    聲請免責
【裁判全文】
臺灣板橋地方法院民事裁定             99年度消債抗字第3號
抗  告  人
即  債務人  甲○○原名丘碧如.
代  理  人  陳昭全律師
上列抗告人依消費者債務清理條例聲請免責事件，對於中華民國
98年12月23日本院98年度消債聲字第48號裁定提起抗告，本院裁
定如下：
    主  文
抗告駁回。
抗告費用新臺幣壹仟元由抗告人負擔。
    理  由
一、抗告意旨略以：(一)原審以民國98年11月30日函通知抗告人說
    明相關刷卡、預借現金之原因，並於同年12月23日為原裁定
    ，而抗告人於同年月29日提出陳報狀，並於同年月30日收悉
    原裁定，是抗告人並無未予陳述任何意見之情事。(二)茲就原
    審98年11月30日函說明二之「刷卡、預借現金部分」說明如
    下，以證明抗告人並無惡意增加負債之情事：(1)至(4)及(8)部
    分，係抗告人為維持生計，故以刷卡方式換取現金，並非抗
    告人之實際消費行為；(5)部分，係抗告人與家人至土城家樂
    福消費，抗告人刷卡支付消費款項，家人再以現金給付抗告
    人；(6)部分，係95年11月間抗告人因搬家而購買生活必需品
    、熱水器、瓦斯爐所支付之費用；(7)部分，係抗告人為持續
    繳納銀行款項以維持信用，故向多家銀行預借現金以償還其
    他銀行。(三)綜上，抗告人雖未於期限內補正，然抗告人於收
    悉原裁定前，確已就相關事項予以補正，且上開說明已足證
    抗告人並未有因浪費而致負擔過重債務之情形，爰提起抗告
    請求廢棄原裁定，另為免責之裁定等語。
二、按「債務人有下列各款情形之一者，法院應為不免責之裁定
    ，但債務人證明經普通債權人全體同意者，不在此限：(1)於
    七年內曾依破產法或本條例規定受免責；(2)隱匿、毀損應屬
    清算財團之財產，或為其他不利於債權人之處分；(3)捏造債
    務或承認不真實之債務；(4)因浪費、賭博或其他投機行為，
    致財產顯然減少或負擔過重之債務，而生開始清算之原因；
    (5)於清算聲請前一年內，已有清算之原因，而隱瞞其事實，
    使他人與之為交易致生損害；(6)明知已有清算原因之事實，
    非基於本人之義務，而以特別利於債權人中之一人或數人為
    目的，提供擔保或消滅債務；(7)隱匿、毀棄、偽造或變造帳
    簿或其他會計文件之全部或一部，致其財產之狀況不真確；
    (8)故意於財產及收入狀況說明書為不實之記載，或有其他故
    意違反本條例所定義務之行為。」消費者債務清理條例（下
    稱消債條例）第134 條定有明文。又按消費者債務清理制度
    並非在使債務人恣意消費所造成之債務，轉嫁予債權人負擔
    ，債務人免責制度，應在鼓勵勤勞誠實之債務人，而非縱容
    債務人奢侈浪費，倘債務人於聲請清算前之相當期間內，利
    用信用金融之機會，恣意為非屬通常生活所需之鉅額消費或
    作奢侈性、浪費性之消費，而不在意日後履行返還之能力，
    反而算計消債條例中之免責制度，濫用清算程式以規避其應
    負擔之償還責任，自與消債條例之立法本旨有違。再者，消
    費者依清算程式清理債務，債權人已因之蒙受相當損失，其
    程序之進行應秉持公正與誠信，如債務人對於清算之原因有
    可歸責性，或有虛偽不實、違反誠信、違反本條例所定義務
    之行為，致害及債權人之權益，或影響清算程序之進行，自
    不宜予以免責（消債條例第134 條立法理由參照）。
三、本件各債權人於原審就抗告人即債務人所為免責之聲請，均
    表示不同意，渠等意見約略如下：
  (一)台新國際商業銀行表示：債務人之信用卡消費明細雖同一般
    人所消費之百貨公司、量販店、超市等小額消費，惟其不知
    節制、量入為出，一再刷卡消費後不能完全支付致累積債務
    ，種下高額負債之結果，且於得使用信用卡借貸後期，明知
    負債加劇，仍一再增加大額消費及借貸大筆資金，核與消債
    條例第134條第4款消費、賭博或其他投機行為，致財產顯然
    減少或負擔過重之債務等不免責事由相當等語。（本院消債
    聲字卷第10、11頁）
  (二)上海商業儲蓄銀行表示：債務人持用本行信用卡期間平均每
    月消費新臺幣（下同）8,742 元，倘列入其他十餘家金融機
    構債權人之消費數額，則債務人有逾越收入之過度不當消費
    情形。債務人未衡量己身並無償債能力，恣意任令其債務增
    加致無法負擔而不能清償，今倘藉清算之債務清理程序以免
    責，對債權人難謂公平等語。（本院消債聲字卷第14頁）
  (三)遠東國際商業銀行表示：債務人曾於93年1 月及11月份向本
    行申請代償其對聯邦、萬泰、美國運通等銀行之信用卡欠款
    37萬1,000 元，一般而言，代償他行信用卡之利息較一般信
    用卡低，倘債務人能節制其消費，定能有效減輕其負債，惟
    債務人仍於蘭桂洋行進行大額消費，金額高達5萬5,900元，
    且其目前於萬泰銀行亦有欠款，可知債務人不斷利用金融工
    具將自身負債移轉於各銀行間，不當擴張自身信用，顯具有
    投機、浪費之行為等語。（本院消債聲字卷第20頁）
  (四)國泰世華商業銀行表示：本行於92年間已為債務人代償他行
    信用卡款項（分別為1萬8,739元、17萬6,261元、4萬9,905
    元），以減輕其每月應償金額，然債務人並未節制其消費習
    慣，93至96年間仍消費多筆非生活所須之項目（例如3C商店
    、百貨公司、金寶山事業等），是債務人有消債條例第134
    條第4 款因浪費負擔過重債務之情事等語。（本院消債聲字
    卷第23頁）
  (五)臺灣新光商業銀行表示：債務人消費明細多屬代償款項、運
    動世界、購物等鉅額非民生必需之消費，恐有過份浪費之虞
    ，且該段期間內僅繳納最低應繳款，顯見債務人明知其收入
    及還款能力有限，卻仍未節制，繼續進行不當之消費，以致
    聲請清算，應為不免責裁定等語。（本院消債聲字卷第27頁
    ）
  (六)元大商業銀行表示：債務人仍有清償債務之可能，債權人不
    同意免責；債務人持本行信用卡，於95年11月19日及同年12
    月2日在上味美食店分別消費5萬元及6 萬元，債務人顯有恣
    意為非屬通常生活所需之鉅額消費或作奢侈性、浪費性之消
    費，而不在意日後履行返還償債之能力，已具備消債條例第
    134 條不免責之要件等語。（本院消債聲字卷第30頁）
  (七)大眾商業銀行表示：債務人年47歲，非無工作能力，其支出
    大於收入，應更積極投入工作或儘量減低開銷，卻依賴清算
    減輕負擔，似不符債清之立法用意，且相對人是否另有收入
    來源以支撐生活，實有調查必要。債務人持本行信用卡於92
    年11月消費約3,789元、92年12月約1,388元、93年1月約2,6
    11元、95年6月約1萬980元、95年7月約2萬2,900元、95年8
    月約1萬6,100元、95年11月約3萬6,852元，其消費性質非屬
    一般通常生活之必要費用，且消費逾越可得支配之所得，顯
    屬消債條例第134條第4款所稱浪費、賭博或其他投機行為，
    致財產顯然減少或負擔過重之債務等情形，卻請求銀行減免
    債務，不啻將其承擔之風險逕行轉嫁於債權人，不符公平原
    則等語。（本院消債聲字卷第33頁）
  (八)萬泰商業銀行表示：債務人所持用之本行現金卡，係於91年
    1月11日申辦，往來期間曾數度清償，惟自95年3月提領21萬
    元後即採循環繳款，且常有單筆大額提領如95年8 月18日提
    領17萬元、95年9 月28日提領15萬元、95年10月11日提領10
    萬元，顯見提領當時已然收入不敷支出，理應避免債務擴大
    卻仍恣意提領，使債臺高築，有消債條例第134條第4款因其
    他投機行為致負擔過重債務之情事等語。（本院消債聲字卷
    第44頁）
  (九)華南商業銀行表示：由債務人持用本行信用卡情形可知，其
    消費非屬生活必要支出，而係奢侈浪費之行為，且自95年12
    月於上味美食店刷卡消費6 萬元後，即未再繳款，此舉實有
    圖利自己，刻意詐害銀行債權之虞。債務人慣以浪費累積過
    重之債務後轉嫁債權人，導致今日無法償還債務，衡諸一般
    社會觀感，實有慷他人之慨情事。債務人已積欠不少債務，
    卻先後向上海銀行等14家金融機構辦理信用卡使用，不知節
    制、控制消費，以債養債，其故意浪費情形甚明等語。（本
    院消債聲字卷第83頁）
  (十)台北富邦商業銀行表示：債務人對本行負信用卡債務，係肇
    因於95年11月19日高達5 萬元之上味美食店餐飲消費及同年
    度11至12月間頻繁以信用卡代墊保誠人壽之壽險保費所致。
    債務人已債臺高築，卻坐享高額之「保險利益」及「奢華餐
    飲」，使債權人權利減損，顯失公平正義。易言之，債務人
    既預見未來有清償不能之情事，卻妄想坐收「無限制擴張信
    用」之不法利益，核其債務發生之原因有極高之投機性與道
    德非難性等語。（本院消債聲字卷第92頁）
    由上足徵，抗告人本件清算原因，係因其奢侈、浪費、投機
    行為所致。再者，依抗告人前向本院聲請清算時所提出之95
    、96、97年度綜合所得稅各類所得資料清單、勞工保險被保
    險人投保資料表（明細）所載，抗告人之平均月收入，95年
    度為4萬1,102元、96年度為0、97年度為1萬3,292 元【95年
    度：493,23212＝41,102；97年度：159,50712＝13,292
    ，元以下四捨五入】（本院消債清字卷第8 至10頁），顯見
    抗告人並無相當、穩定之收入足供家庭生活所需，而抗告人
    在明知經濟狀況不佳下，預見其負債已有不能清償之虞，即
    應檢討其理財及消費狀況，養成節儉習慣，非維持過去慣常
    之寬逸生活，更遑論抗告人曾以信用卡餘額代償、預借現金
    ，依吾人一般社會經驗法則，實當非一般為支出生活必需所
    從事之消費。因此，實足堪認抗告人確有因浪費、奢侈、其
    他投機行為致財產減少或負擔過重之債務，而生清算之原因
    ，則依消債條例第134條第4款規定，應為不免責之裁定。
四、綜上所述，抗告人於其並無相當、穩定之收入或資產之情形
    下，未能量入為出，簡約生活，卻以辦理現金卡、信用卡方
    式以債養債，且長期為大量、密集、非必要性之消費，足認
    其確有浪費、奢侈、投機之行為。故原審認抗告人有消債條
    例第134條第4款所規定之「因浪費、賭博或其他投機行為，
    致財產顯然減少或負擔過重之債務，而生開始清算之原因」
    之情事，而裁定抗告人不予免責，並無違誤。抗告意旨持前
    詞指摘原裁定不當，求予廢棄，為無理由。
五、據上論結，本件抗告為無理由，依消債條例第15條、民事訴
    訟法第495條之1第1項、第449條第1 項、第95條、第78條，
    裁定如主文。
中    華    民    國    99    年    2     月    4     日
                  民事第二庭  審判長法  官  陳麗玲
                                    法  官  鍾啟煌
                                    法  官  連士綱
以上正本證明與原本相符
本裁定不得再抗告
中    華    民    國    99    年    2     月    4     日
                                    書記官  吳俞玲

司法院資訊處製作；財團法人民間司法改革基金會備份。
